臺灣高等法院高雄分院刑事判決　　　　　　　　　　九十三年度交上易字第八號
　　上　訴　人　臺灣高雄地方法院檢察署檢察官
　　被　　　告　乙○○
　　選任辯護人　康進益律師
　　　　　　　　王國論律師
右上訴人因被告過失致死案件，不服臺灣高雄地方法院九十三年度交易字第三七號中
華民國九十三年九月七日第一審判決（起訴案號：臺灣高雄地方法院檢察署九十三年
度調偵字第二八號），提起上訴，本院判決如左：
    主  文
上訴駁回。
    理  由
一、公訴意旨略以：被告乙○○於民國九十二年十月二十三日下午二時十分許（起訴
    書誤漏載下午），騎乘車牌號碼ＸＮＱ─五六七號重型機車，沿高雄市○○區○
    ○路由南往北方向行駛，行經中國石油公司煉油廠大門往前約二百公尺處，原應
    注意機車行進中，理應注意車前狀況及兩車併行之間隔，並隨時採取必要之安全
    措施，且後車超越前車時，應於前車左側保持半公尺以上之間隔超過，行至安全
    距離後，再駛入原行進路線，而依當時天候晴、日間有自然光線、路面乾燥、無
    缺陷、無障礙物、視距良好，依被告之智識能力，又無其他不能注意之情事，竟
    疏未注意及此，適有被害人張榮川（十四年十月二十九日生）騎乘車牌號碼ＸＡ
    Ｃ－八八○號重型機車，亦於該路段上同方向行駛，被告因未與被害人騎乘之機
    車保持安全間隔，即貿然騎至被害人左側併排行駛，行駛間被告機車之右後視鏡
    擦撞及被害人背部，致被害人人車倒地，受有頭部外傷並腦膜下出血及腦幹衰竭
    之傷害，經送高雄市左營醫院急救再轉送高雄長庚醫院，延至同年月二十五日下
    午十時四十五分許不治死亡，因認被告涉犯刑法第二百七十六條第一項之過失致
    死罪嫌等語。
二、公訴人認被告涉有刑法第二百七十六條第一項過失致死罪嫌，係以告訴人甲○○
    之指訴及道路交通事故調查報告表暨現場圖、現場照片、車損照片、相驗屍體相
    片、勘（相）驗筆錄、相驗屍體證明書、驗斷書等為主要論據。訊據被告固坦承
    於前開時間騎乘機車行經肇事地點，及被害人騎乘機車在其右前側，因不詳原因
    倒地，倒地前背部有碰撞其所騎乘機車右後視鏡，被害人倒地後受傷致死之事實
    ，惟堅詞否認有何過失致死犯行，辯稱：「伊並不是超車，當時是停等紅燈後，
    機車一起啟動，伊一直注意保持間隔，因該處捷運施工縮減車道，張榮川騎在伊
    右前方約有二、三十公分遠，二車併行約一百公尺，間隔約有一個機車長度寬，
    超過五十公分，後來突然有一個影子往伊的方向倒過來，張榮川的背部就碰到伊
    機車右後視鏡，伊趕緊煞車，張榮川摔倒在伊前方六、七公尺處，二部機車並沒
    有直接碰觸，伊也不知道被害人為何會倒地，可能是被害人罹患癌症，身體及精
    神狀況不佳，才自行倒地，伊沒有過失」等語；辯護人則為被告辯護稱：「被害
    人張榮川已經年邁，且罹患嚴重肝癌及陳舊性中風，依長庚醫院函覆內容，被害
    人並不適合騎機車，且係因突然身體不適往左倒下，倒下時固然碰撞被告機車右
    後視鏡，並發生死亡結果，惟其死亡與被告未保持兩車併行間隔距離，並無任何
    直接因果關係」等語。
三、按犯罪事實應依證據認定之，無證據不得認定犯罪事實，又不能證明被告犯罪者
    ，應諭知無罪之判決，刑事訴訟法第一百五十四條第二項、第三百零一條第一項
    前段分別定有明文。又認定不利於被告之事實，須依積極證據，苟積極證據不足
    為不利於被告事實之認定時，即應為有利於被告之認定，更不必有何有利之證據
    ；再事實之認定，應憑證據，如未能發現相當證據，或證據不足以證明，自不能
    以推測或擬制之方法，為裁判基礎；且認定犯罪事實所憑之證據，雖不以直接證
    據為限，間接證據亦包括在內，然無論直接證據或間接證據，其為訴訟上之證明
    ，須於通常一般之人均不致有所懷疑，而得確信其為真實之程度者，始得據為有
    罪之認定，倘其證明尚未達此一程度，而有合理之懷疑存在而無從使事實審法院
    得有罪之確信時，即應由法院為諭知被告無罪之判決（最高法院三十年上字第八
    一六號、四十年台上字第八六號及七十六年台上字第四九八六號分別判例參照）
    。
四、經查：
  (一)被告於前開時、地，騎乘車牌號碼ＸＮＱ─五六七號重型機車，沿高雄市○○區
    ○○路由南往北方向行駛，行經中國石油公司煉油廠大門往北方向約二百公尺處
    時，適有被害人亦騎乘車牌號碼ＸＡＣ－八八○重型機車於該路段上同方向行駛
    ，並因人車倒地後，受有頭部外傷並腦膜下出血及腦幹衰竭等傷害，經送高雄市
    左營醫院急救再轉送高雄長庚醫院，延至同年月二十五日二十二時四十五分許不
    治死亡之事實，業據被告供承在卷（見九二相一七九八號卷第三十一頁），復有
    勘（相）驗筆錄、相驗屍體證明書、複驗驗斷書附卷可稽（見九二相一七九八號
    卷第四十、四十六至五十三頁），堪信為真實。
  (二)被告自警詢、偵訊、原審至本院調查審理中，均一再陳稱：「係張榮川突然向左
    傾倒，背部碰撞到伊機車右後視鏡而倒地，二部機車並無碰撞」等語，亦經證人
    即至現場處理本件事故之員警陳明源證稱：「伊到現場有問被告如何撞擊，被告
    回答說：『被害人不知何故倒向他的機車』」等語在卷（見原審卷第五十六頁）
    ；且經原審及本院向財團法人長庚紀念醫院高雄分院函查被害人之病情，經該醫
    院函覆稱：「張榮川於九十一年十月三十日接受病歷切片檢查，結果為肝癌，且
    非屬早期肝癌，並接受酒精注射及栓塞治療，依據其病況不宜騎機車。」、「張
    榮川因陳舊性中風、肝癌及肝硬化，曾於就醫過程中有走路不穩及頭暈之主訴，
    故無法排除其會有突然暈倒之可能。」，此有該醫院九十三年三月二十九日（九
    三）長庚院高字第三三一四八六號函及病歷摘要、九十三年十一月十日（九三）
    長庚院高字第三Ａ二九六二號函在卷可憑（見原審卷第三十八至四十七頁，本院
    卷第七十頁）；又高雄市政府消防局救災救護指揮中心於九十二年十月二十三日
    下午二時八分許接獲本件事故報案，立即派遣右昌分隊救護車前往救護，到達現
    場後發現傷患（指被害人）已昏迷，亦有該局九十三年十一月二十四日高市消防
    指字第０九三００一六一五一號函及緊急傷病送醫服務登記簿在卷可稽（見本院
    卷第九十五、九十六頁）；再者，本件事故發生後，被害人之機車車身並未發現
    明顯撞擊點，左前側車身、後座腳踏板有刮痕，及事故現場並無煞車痕跡、機車
    左側倒地、刮地痕長達九點三公尺等情，有卷附道路交通事故現場圖、事故現場
    相片多幀、本院勘驗筆錄可憑（見警卷第七頁，九二相一七九八號卷第三十二、
    三十三頁，本院卷第八十頁）。則以被害人之病史、身體狀況、已近七十八歲高
    齡、事故後即呈昏迷狀態，及所騎乘機車未有明顯撞擊痕跡、左側倒地並有刮痕
    、事故現場無煞車痕跡、刮地痕長達九點三公尺等情，應可推論被害人係往左傾
    斜，尚來不及煞車，機車即隨之往左傾倒向前滑行，被告前開供述合理可信。至
    於被告機車右後視鏡外緣有明顯刮痕及脫漆現象，固有被告機車右後視鏡受損照
    片附卷可稽（見九二相字一七九八號卷第二十四頁，警卷第十四頁），惟依一般
    生活經驗，該右後視鏡外緣若與人體接觸，當不致產生如此嚴重之刮痕及脫漆擦
    痕，應認係與硬物直接碰撞磨擦所致，公訴人認該刮痕及脫漆痕跡係因撞擊被害
    人背部所造成，尚有誤會。
  (三)被告一再否認與被害人併行時未保持安全間隔距離；且依前開道路交通事故調查
    報告表上之肇事經過摘要欄記載：「案發後被告之機車已經移動，被害人之機車
    未發現有明顯撞擊點」等文字，及現場未繪有被告機車之煞車痕或刮地痕等情，
    自無法依該事故現場圖上之相關刮地痕、煞車痕及二車停止位置，推論二車併行
    之間隔距離；又被告與被害人之機車既均在行進中，自被害人開始向左傾倒至機
    車完全倒地期間，被害人繼續往前行駛之路線，自已無法保持原來直線行進，應
    有向左傾之可能，並因此致其背部碰撞被告機車右後視鏡，亦屬合理。是尚乏證
    據可認在被害人背部碰撞到被告機車右後視鏡前，被告騎乘機車有未保持安全併
    行間隔之情事。至於告訴人甲○○一再爭執案發當時被告機車有附載物品及鋁梯
    ，經本院於九十三年十一月十七日勘驗被告機車附載物品，總重量約為六十三點
    八公斤（含放置在機車腳踏板及塑膠置物箱內之電錶、電扇、紙箱、鋁梯等物）
    ，並未超過得負載八十公斤重量之限制，塑膠置物箱之寬度亦未超過機車把手，
    塑膠置物箱內物品及鋁梯之高度，均未超過被告肩部，所附載之鋁梯亦未超出機
    車後輪軸半公尺，且只會上下小幅度晃動（因鋁梯左、右二側已用伸縮繩固定）
    ，此有勘驗筆錄及相片多幀在卷可憑（見本院卷第七十七至八十三頁），被告自
    亦無違反道路交通安全規則第八十八條第一項規定之情形，附此說明。
  (四)告訴人甲○○一再質疑係因被告超車致肇本件事故，且發生車禍當時，被告機車
    與被害人機車距離應非二、三十公分，及被告機車坐墊後方有斷裂痕跡，又二部
    機車不可能併行一百公尺等情。惟由被告警詢、偵查、原審之供述：「當時伊與
    張榮川併排行駛，大約是平行，張榮川在伊右前方，突然向伊右側傾斜過來」（
    九十二年十月二十三日、二十六日警詢，見警卷第一、十頁）、「當時伊與張榮
    川併行同向約一百公尺，張榮川的車頭在伊前面約二、三十公分，伊感覺有一個
    影子倒向伊這邊」（九十二年十月二十六日，見九二相一七九八號卷第三十一頁
    ）、「當時與張榮川併行約一百公尺，車與車寬約一個車身」（九十二年十月二
    十八日偵訊，見九二相一七九八號卷第四十二頁）、「因伊前面有車，當時伊與
    張榮川併行約一百公尺」（九十二年十一月十四日偵訊，見九二偵二一七二四號
    卷第二十七頁）、「當時張榮川機車比伊超前約二、三十公尺，與伊距離約一個
    車寬，併行約有一百公尺，張榮川一直在伊右前方二、三公尺」（九十一年一月
    十三日偵訊，見九三調偵二八號卷第八頁）、「當時張榮川騎在伊右前方約二、
    三十公分遠，二車併行約一百公尺」（見原審卷第十九頁）、「當時張榮川車頭
    較超前伊車頭，剛開始起動時距離二、三公尺，後來併行大約一百公尺，所謂併
    行是指張榮川車頭比伊車頭超前大約二、三十公分」等語（見原審卷第一一七頁
    ），均未供稱其有超車情事，且以二部機車動態行進間，前後距離自可能有遠近
    不同，被告前開供述亦無何可議之處。又被告機車坐墊後方斷裂痕跡，無論該斷
    裂之時間或原因為何，依本件事故狀況及斷裂位置觀察，該斷裂處均不可能是與
    被害人身體或機車本身碰撞所造成。再者，告訴人甲○○亦自承並未目睹本案事
    故發生之過程，自對案發時雙方車輛行向及當時其他情況均無親身見聞經歷。是
    自難以告訴人甲○○個人臆測而認本件事故係因被告超車不當、撞擊所致。
  (五)公訴人另認被害人受有左手上臂三點五乘以三公分瘀傷、左上後背四乘以二點五
    公分瘀傷，推論可能係遭被告機車右後視鏡擦撞所致。惟以本件事故發生後，被
    害人機車留有九點三公尺刮地痕，及被害人之頭部、左眶部、右顴部、左肩部、
    左後肘部、左前臂部、右手臂部、左膝前部、左小腿前部、右膝前部、右小腿前
    部，均受有大小不等之瘀傷、擦傷之事實，有前開複驗驗斷書在卷可憑，足認被
    害人倒地後在地上滑行致身體外表受有多處擦傷及瘀傷，則前開二處瘀傷究係因
    被害人倒地後滑行所致，或係遭被告之機車右後視鏡擦撞所致，已屬無法確認而
    存有合理之懷疑。自難依此為被告不利之認定。
  (六)至於本件事故雖經原審送請高雄市政府交通局車輛行車事故鑑定委員會鑑定結果
    ，認係被告超車未保持安全間隔，為肇事原因，有高雄市政府交通局車輛行車事
    故鑑定委員會九十三年五月二十七日之高屏澎鑑字第○九三○○○二六三一號函
    附之鑑定意見書在卷可憑（見原審卷第八十、八十一頁）；再經原審送請高雄市
    車輛行車事故覆議鑑定委員會覆議，鑑定結果則推翻高雄市政府交通局車輛行車
    事故鑑定委員之原鑑定意見，改認被告與被害人二人併行未保持安全間隔，同為
    肇事原因，亦有高雄市政府九十三年七月十三日之高市府交三字第○九三○○三
    七○七一號函附之高雄市車輛行車事故覆議鑑定委員會覆議意見書在卷可稽（見
    原審第一００至一０二頁）。然高雄市政府交通局車輛行車事故鑑定委員之鑑定
    意見中，並未附任何理由與推論過程即認被告有超車行為，顯有疏漏之處，且該
    鑑定意見亦經高雄市車輛行車事故覆議鑑定委員會所推翻，又高雄市車輛行車事
    故覆議鑑定委員會並未審酌被害人顯有自行倒下致背部與被告機車右後視鏡撞擊
    之可能性，並就此點加以分析判斷，是前開二份鑑定內容均有未週之處，自難採
    為被告不利之認定。
  (七)綜上所述，被害人雖於本件事故中受傷死亡，惟依公訴人所舉之證據均無法證明
    被告對本件車禍事故之發生，有何超車或併行間未保持安全間隔之過失；此外，
    本院復查無其他積極之證據，足證被告有何公訴人所指之犯行，不能證明被告有
    罪，自應為無罪決之諭知。
五、原審因而認被告犯罪無法證明，而為無罪之諭知，認事用法並無違誤。檢察官上
    訴意旨，仍執前詞及被告係因調解不成立，始於原審翻異前供云云，指摘原判決
    不當，為無理由，應予駁回。
六、適用法律：刑事訴訟法第三百六十八條。
本案經檢察官沈紹嘉到庭執行職務
中　　　華　　　民　　　國　　九十三　　年　　 十二 　　月　　 十七 　　日
                              臺灣高等法院高雄分院刑事第七庭
                                  審判長法官  莊飛宗
                                        法官  黃憲文
                                        法官  曾逸誠
右正本證明與原本無異。
不得上訴。
　　　　　　　　　　　　　　　　　　　　書記官    郭蘭蕙
中　　　華　　　民　　　國　　九十三　　年　十　二 　    月   十  七　　日
附錄：本判決論罪科刑法條：
刑法第三百三十六條第二項
對於業務上所持有之物，犯前條第一項之罪者，處六月以上五年以下有期徒刑，得併
科三千元以下罰金。
                                              原本無異。
